臺灣臺北地方法院民事裁定
111年度消債更字第262號
聲  請  人  
即  債務人  陳柳宏  
相  對  人  
即  債權人  臺灣土地銀行股份有限公司

法定代理人  何英明  
代  理  人  陳幸慧  
相  對  人  
即  債權人  台北富邦商業銀行股份有限公司

法定代理人  程耀輝  


相  對  人  
即  債權人  花旗(台灣)商業銀行股份有限公司
                      設臺北市○○區○○路0號0樓至0樓及00樓至00樓
法定代理人  莫兆鴻  


代  理  人  陳正欽  
相  對  人  
即  債權人  渣打國際商業銀行股份有限公司

法定代理人  龐維哲  


相  對  人  
即  債權人  臺灣新光商業銀行股份有限公司

法定代理人  李增昌  


代  理  人  蕭雅茹  
相  對  人  
即  債權人  永豐商業銀行股份有限公司

法定代理人  陳嘉賢  
代  理  人  呂亮毅  
相  對  人  
即  債權人  星展(台灣)商業銀行股份有限公司

法定代理人  伍維洪  


相  對  人  
即  債權人  中國信託商業銀行股份有限公司
                      設臺北市○○區○○○路000○000○000○000○000號
法定代理人  利明献  


相  對  人  
即  債權人  台灣美國運通國際股份有限公司

法定代理人  郭豐賓  
上列當事人因消費者債務清理事件聲請更生，本院裁定如下：
    主  文
債務人甲○○自中華民國一百一十一年十一月十一日上午十一時起
開始更生程序。
命司法事務官進行本件更生程序。
    理  由
一、按債務人不能清償債務或有不能清償之虞者，得依本條例所
    定更生或清算程序，清理其債務；債務人對於金融機構負債
    務者，在聲請更生或清算前，應向最大債權金融機構請求協
    商債務清償方案，或向其住、居所地之法院或鄉、鎮、市、
    區調解委員會聲請債務清理之調解；協商或調解成立者，債
    務人不得聲請更生或清算。但因不可歸責於己之事由，致履
    行有困難者，不在此限，消費者債務清理條例（下稱消債條
    例）第3條、第151條第1項、第7項分別定有明文。消債條例
    第151條第7項但書規定「因不可歸責於己之事由，致履行有
    困難者」，所謂「履行有困難」即係以債務人之收入，扣除
    自己及依法應受其扶養者所必要生活費用之數額，仍不足以
    清償協商條件所定之數額；又此但書規定並未附加「不可預
    見」之要件，亦即該事由並不以債務人「不可預見」為必要
    。該項但書規定情形，僅須於法院就更生或清算之聲請為裁
    判時存在即可，不以協商成立後始發生者為限，並與債務人
    於協商時能否預見無關。債務人於協商時縱未詳加思考、正
    確判斷，或可預見將來履行可能有重大困難而仍冒然簽約成
    立協商，亦不能據此即認其履行顯有重大困難係可歸責於債
    務人。依消債條例第151條第8項準用第7項但書規定之結果
    ，亦無不同（司法院民事廳消債條例法律問題研審小組民國
    98年第 1期民事業務研究會第22、24、26號意見可供參考）
    。再按法院開始更生程序之裁定，應載明其年、月、日、時
    ，並即時發生效力；法院裁定開始更生或清算程序後，得命
    司法事務官進行更生或清算程序，必要時，得選任律師、會
    計師或其他適當之自然人或法人1人為監督人或管理人，復
    為同條例第45條第1項、第16條第1項所明定。
二、本件債務人主張：其積欠多家金融機構債務共計新臺幣（下
    同）92萬1083元，因無力清償，前曾於民國99年5月與最大
    債權銀行中國信託商業銀行股份有限公司（下稱中國信託銀
    行）達成債務協商，嗣後因債務人收入不穩定，致無法繼續
    清償而於111年5月16日毀諾，實有不可歸責於己之事由，致
    履行債務有重大困難，且其顯有不能清償之情形，爰依法聲
    請更生等語。
三、經查：
  ㈠債務人符合消債條例第151條第7項但書「因不可歸責於己之
　  事由，致履行顯有重大困難」之規定：
  ⒈債務人前與最大債權銀行中國信託銀行達成債務協商，並於1
    11年7月27日具狀陳報因從事保險工作，收入無力負擔基本
    生活與扶養子女開銷，無法負擔每月1萬5,882元之還款金額
    而於111年5月毀諾等情（見本院卷第287頁）。而債務人與
    債權人成立協商或調解後，即應依誠信原則履行，故應限制
    於債務人因不可歸責於己之事由，致履行有困難時，始得聲
    請更生或清算，俾債務人盡力履行協商或調解方案，避免任
    意毀諾，是本件債務人向本院聲請更生，自須審究其是否有
    「不可歸責於己事由致履行有困難」之情事。　　
  ⒉債務人主張於毀諾時擔任富邦人壽保險業務，每月平均薪資
    約2萬7,253元，業據其提出富邦人壽保險收入薪資明細表、
    勞工保險被保險人投保資料表附卷（見本院卷第89至91頁、
    第289至336頁），故債務人主張毀諾時收入約2萬7,253元等
    情，足堪採信。另債務人未陳報其於協商及毀諾時每月必要
    生活費用，然查債務人自103年起6月19日起均居住於新北市
    新店區，此有戶籍謄本附卷可參（見本院卷第43頁），本院
    爰以111年度新北市每人每月最低生活費用1萬5,800元之1.2
    倍即1萬8,960元計算，作為計算聲請人於毀諾時每月必要生
    活費用之數額。是債務人於毀諾時，每月收入扣除每月生活
    必要費用後剩餘8,293元（計算式：2萬7,253元-1萬8,960元
    =8,293元）縱使尚未計入債務人所主張之扶養費用，仍不足
    以支付每月1萬5,882元之還款方案，則依消債條例第151條
    第7項但書、第9項之規定及首開說明，以聲請人於協商成立
    時之財產及收入狀況，履行協商債務顯有困難，應認聲請人
    毀諾實有不可歸責之事由。　
  ㈡債務人就其所負債務已有不能清償之虞之情形，而得依消債
    條例所定更生程序，清理其債務：
  ⒈債務人主張其於109年6月至111年5月擔任富邦人壽保險業務，合計獎金及業績收入65萬4,053元，每月平均薪資約2萬7,253元，另曾於110年短暫兼職德欣綠能股份有限公司，後來停止兼職等情，業據其提出富邦人壽保險收入薪資明細表、勞工保險被保險人投保資料表附卷（見本院卷第89至91頁、第289至336頁），因債務人之清償能力係處於流動狀態，其聲請時與法院裁定時之清償能力未必一致，故應以法院裁定時為判斷基準時，債務人就富邦人壽保險業務收入部分應以每月平均獎金收入2萬7,253元計算；又因此項收入具持續性，應屬聲請人之固定收入。另就德欣綠能股份有限公司兼職部分，因聲請人現無此項收入，未具持續性，爰不列入其固定收入範圍，是本院即以債務人目前於富邦人壽保險業務之收入2萬7,253元，作為計算其償債能力之依據。
  ⒉按債務人聲請更生或清算時所提財產及收入狀況說明書，其
    表明每月必要支出之數額，與本條例第64條之2第1項、第2
    項規定之認定標準相符者，毋庸記載原因、種類及提出證明
    文件；債務人必要生活費用，以最近一年衛生福利部或直轄
    市政府所公告當地區每人每月最低生活費1.2倍定之。受扶
    養者之必要生活費用，準用第1項規定計算基準數額，並依
    債務人依法應負擔扶養義務之比例認定之；按因負擔扶養義
    務而不能維持自己生活者，免除其義務。但受扶養權利者為
    直系血親尊親屬或配偶時，減輕其義務，消費者債務清理條
    例施行細則第21條之1第3項、消債條例第64條之2第1、2項
    、民法第1118條定有明文。查債務人主張其目前每月個人生
    活必要支出租金1萬元、基本生活必要支出1萬8,960元、醫
    療費1,000元、銀行協商款1萬5,882元，合計共4萬5,842元
    等情，業據提出診斷證明書、住宅租賃契約書、中國信託銀
    行協商逾期繳款通知函附卷（見本院卷第47頁、第63頁、第
    93至101頁）。然聲請人既欲以更生程序清理其債務，當盡
    力清償，而非維持過去之慣常生活，故不得由聲請人任意主
    張其基本生活費用之數額，而欲藉更生之程序逃避及減免應
    清償之債務。本院爰以上開單據所載，核計聲請人每月生活
    必要費用如下：
  ⑴全部准許部分：
　　就債務人主張基本生活必要支出1萬8,960元部分，本院審酌
    聲請人現居於新北市新店區，債務人此部分主張未逾111年
    度新北市最低生活標準之1.2倍，核與維持基本生活所必要
    無違，依消債條例施行細則第21條之1之規定，毋庸記載原
    因、種類及提出證明文件，是以，債務人主張以1萬8,960元
    作為其本人每月生活必要支出之數額等情，應予肯認。
　⑵全部不准許部分：
　　債務人雖陳稱其每月尚有支出租金1萬元、醫療費1,000元等
    語，然最低生活費既係依社會救助法規定，由中央、直轄市
    主管機關參照行政院主計總處所公布當地區最近一年每人可
    支配所得中位數60%定之，並於新年度計算出之數額較現行
    最低生活費變動達5%以上時調整之，因應不同地區生活水準
    每年檢視調整而得出，是上開租金1萬元、醫療費1,000元即
    包含在新北市每人每月最低生活費之1.2倍範圍內，不得再
    予重複列計，債務人亦未提出其本身因就診必要而額外支出
    高額醫療費用之證明文件佐證其說，故此部分費用應予以剔
    除不列入。而銀行協商款1萬5,882元部分並非屬於消債條例
    施行細則第21條之1第1項所定之必要支出，亦應予以剔除。
　⒊債務人另主張須扶養其成年子女張瑀庭1萬9,030元部分，查
    張瑀庭於88年出生，雖已成年，然因其患有重度自閉症，無
    法自理生活而有受扶養之必要，業據債務人提出張瑀庭之身
    心障礙證明影本(見本院卷第49頁)，依上開事實足認張瑀庭
    確有受扶養之必要。而聲請人主張張瑀庭每月之必要生活費
    用以新北市最低生活費之1.2倍計算，另需加計特殊治療之
    托育費1萬2,600元、語言治療費4,500元、職能治療費2,000
    元教育費，由債務人及其配偶平均分擔，並提出財團法人第
    一社會福利基金會收據影本、響響語言治療所收據影本、優
    而巧兒童職能治療所收據影本附卷可佐（見本院卷第103頁
    至123頁)，審酌張瑀庭與聲請人同住在新北市新店區，爰參
    酌衛生福利部公告之111年度新北市每人每月最低生活費用1
    萬5,800元之1.2倍即18,960元，並以此數額作為張瑀庭每月
    必要生活費用，並另加計特殊治療之托育費1萬2,600元、語
    言治療費4,500元、職能治療費2,000元教育費，合計3萬8,0
    60元。復查，張瑀庭每月領有9,450元之托育補助，此有新
    北市政府社會局110年6月30日新北社障字第1101182195號函
    暨函附新北市110年度身心障礙日間照顧及住宿式照顧費用
    補助核定名冊附卷可稽（本院卷第363至365頁)。據上，張
    瑀庭每月必要生活費用3萬8,060元扣除托育補助9,450元後
    ，尚有2萬8,610元（計算式：1萬8,960元＋1萬2,600元＋4,50
    0元＋2,000元－9,450元＝2萬8,610元)之不足，扣除配偶平均
    分擔部分，聲請人仍須負擔1萬4,305元之扶養費
　　(計算式：2萬8,610元÷2＝1萬4,305元），爰就成年子女張瑀
    庭扶養費用逾1萬4,305元部分，予以剔除。
  ㈢準此，債務人每月生活必要支出為3萬3,265元（計算式：個
    人必要支出1萬8,960元＋子女扶養費1萬4,305元＝3萬3,265元
    ），而債務人目前每月收入2萬7,253元扣除生活必要支出3
    萬3,265元後，已無餘額可供支配，更遑論償還債權人臺灣
    土地銀行股份有限公司等9名債權人債務118萬2304元，此有
    財團法人金融聯合徵信中心查詢當事人綜合信用報告回覆書
    及債權人債權陳報狀附卷可稽（見本院卷第65頁至第87頁、
    第249頁、第255頁、第263頁、第265頁、第271頁、第279頁
    、第411頁、第413頁、第481頁），堪認債務人之經濟狀況
    已有不能清償債務情狀。此外，債務人陳報其名下除土地銀
    行存款1,121元、台北富邦銀行存款7,008元外，無其他財產
    ，有全國財產稅總歸戶財產查詢清單、土地銀行存摺及交易
    明細、台北富邦銀行交易明細附卷可稽（見本院卷第61頁、
    第337頁至第361頁）。是本院審酌債務人之財產、信用、勞
    力及生活費用支出等狀況，堪認債務人客觀上經濟狀況已有
    不能清償債務之虞，而有藉助更生制度調整其與債權人間之
    權利義務關係而重建其經濟生活之必要。
四、綜上所述，債務人係一般消費者，其對已屆清償期之債務有
    不能清償之虞，且其無擔保或無優先權之債務未逾1,200萬
    元，復未經法院裁定開始清算程序或宣告破產，又查無消債
    條例第6條第3項、第8條或第46條各款所定駁回更生聲請之
    事由存在，則債務人聲請本件更生，即屬有據，爰裁定如主
    文，並命司法事務官進行本件更生程序。
五、至債務人於更生程序開始後，應另提出足以為債權人會議可
    決或經法院認為公允之更生方案以供採擇，俾免更生程序進
    行至依消債條例第61條規定應行清算之程度；而司法事務官
    於進行本件更生程序、協助債務人提出更生方案時，應依債
    務人之薪資變化、社會常情及現實環境衡量債務人之償債能
    力，並酌留其生活上應變所需費用，進而協助債務人擬定允
    當之更生方案，始符消債條例重建債務人經濟生活之立法目
    的，附此敘明。
六、依消債條例第11條第1項、第16條第1項、第45條，裁定如主
    文。
中　　華　　民　　國　　111 　年　　11    月　　11  　日
                  民事第二庭  法  官  林怡君    
以上正本係照原本作成。
本裁定不得抗告。
本裁定已於111年11月11日上午11時公告。
中　　華　　民　　國　　111 　年　　11　　月　　11　　日
                              書記官  陳俐妙 